臺灣高等法院臺中分院刑事判決　 94年度重上更(三)字第189號
上　訴　人
即　被　告　己○○
選任辯護人　曾慶崇　律師
上　訴　人
即　被　告　丁○○
上　訴　人
即　被　告　乙○○
　　　　　　　　　　已亡故）.
上列2人共同
選任辯護人　賴俊宏　律師
上列上訴人等因違反水土保持法案件，不服臺灣南投地方法院中
華民國87年4月17日第一審判決（民國86年度訴字第299號，起訴
案號：臺灣南投地方法院檢察署民國85年度偵字第4182號、第
4261 號），提起上訴，經判決後，由最高法院第3次發回，本院
更審判決如下：
    主  文
原判決關於己○○、丁○○、乙○○部分撤銷。
己○○、丁○○均無罪。
乙○○公訴不受理。
    理  由
壹、被告己○○、丁○○部分：
一、公訴意旨略以：被告己○○為建宗實業有限公司（以下稱建
    宗公司）之負責人，因日泰營造有限公司（以下稱日泰公司
    ）負責人高蘭（業經本院判決諭知無罪確定在案），於民
    國（下同）85年1月3日，與南投縣政府訂約，承包投49 －1
    線道路拓寬改善工程，日泰公司旋將該工程關於土方處理工
    作交由建宗公司承包，明知依合約規定，本工程廢土方運棄
    由承包商自尋適當地點堆置，如有堆置地點方式不當，致生
    損害賠償，應由承包商負責，且修建公路及於山坡地或森林
    區內堆積土石、處理廢棄物或其他開挖整地均應調查規劃，
    依水土保持技術規範實施水土保持之處理與維護，竟與丁○○共同基於犯意之聯絡，由丁○○同意提供其向南投縣政府
    承租之坐落南投縣竹山鎮○○段第165－137地號山坡地保育
    區林業用地，作為本工程廢土方堆置地點。己○○即自85年
    1月10日該工程開工日起，將該工程之廢土方傾倒於上開山
    坡地，且未就廢土方傾倒地點，依水土保持技術規範實施水
    土保持之處理與維護，致淤積該地原有較高山坡地水流溪谷
    涵洞，堵塞流經該地之野溪水路。嗣於85年7月31日賀伯颱
    風挾帶大量雨水來襲，該野溪水路因為廢土堆所阻，造成該
    地上游崩塌土石、水流漫流沿投49－1號線道路而下，溢流
    至道路下方邊坡，造成道路下方告訴人甲○○所承租坐落南
    投縣竹山鎮○○段第165－136號土地、告訴人戊○○所承租
    坐落同段第165－135號土地、告訴人丙○○所承租坐落同段
    第165－172號、第165－180號、第165－209號土地上所種植
    之孟宗竹連同地表一併沖毀，面積廣達10公頃。因認被告己○○、丁○○涉犯水土保持法第32條第1項前段之罪嫌。
二、按犯罪事實應依證據認定之，無證據不得認定犯罪事實；不
    能證明被告犯罪者，應諭知無罪之判決，刑事訴訟法第154
    條第2項及第301條第1項，分別定有明文。次按認定不利於
    被告之事實，須依積極證據，苟積極證據不足為不利於被告
    事實之認定時，即應為有利於被告之認定，更不必有何有利
    之證據；又事實之認定，應憑證據，如未能發現相當證據，
    或證據不足以證明，自不能以推測或擬制之方法，以為裁判
    基礎。而刑事訴訟法上所謂認定犯罪事實之積極證據，係指
    適合於被告犯罪事實之認定之積極證據而言，雖不以直接證
    據為限，間接證據亦包括在內；然而無論直接或間接證據，
    其為訴訟上之證明，須於通常一般之人均不致有所懷疑，而
    得確信其為真實之程度者，始得據為有罪之認定，倘其證明
    尚未達到此一程度，而有合理之懷疑存在時，致使無從形成
    有罪之確信，根據「罪證有疑，利於被告」之證據法則，即
    不得遽為不利被告之認定（最高法院30年上字第816號、29
    年上字第3105號、30年上字第1831號、40年台上字第86號及
    76年台上字第4986號等判例意旨參照）。
三、檢察官認上訴人即被告（下稱被告）己○○、丁○○涉有前
    開違反水土保持法第32條第1項前段罪嫌，係以(1)告訴人甲○○、戊○○、丙○○之指訴，(2)告訴人提出之土地登記簿
    謄本、地籍圖影本、現場照片26張、南投縣政府85年10月4
    日投府政2字第140561號函附之調查報告及會勘紀錄，(3)經
    檢察官會同國立中興大學水土保持研究所游繁結、段錦浩教
    授履勘現場屬實，製有85年12月11日履勘現場筆錄、現場照
    片18張及鑑定意見書為其論據。訊之被告己○○、丁○○均
    堅詞否認有違反水土保持法之犯行，己○○辯稱丙○○等人
    之土地流失係因賀伯颱風天災帶來大量雨水引起崩塌所致，
    與伊傾倒廢土無涉，又伊向日泰公司承包土方處理工程時，
    日泰公司並無要求提出水土保持計畫書，而日泰公司與南投
    縣政府之合約書中，亦無此規定，伊並非水土保持義務人等
    語。被告丁○○辯稱：系爭地段產業道路於84年間進行拓寬
    工程時，為遷就地形地勢，已將該土地之大部分用作路地，
    剩餘之土地已無法再為利用，該土地名義上雖仍由其承領，
    惟事實上已被政府收回使用等語。經查：
  (一)證據能力方面：
  (1)按被告以外之人於審判外之陳述，雖不符刑事訴訟法第159
    條之1至第159條之4之規定，然經當事人於審判程序同意作
    為證據，法院審酌該言詞陳述作成時之情況，認為適當者，
    亦得為證據；當事人、代理人或辯護人於法院調查證據時，
    知有刑事訴訟法第159條第1項不得為證據之情形，而未於言
    詞辯論終結前聲明異議者，視為有前項之同意，刑事訴訟法
    第159條之5定有明文。查告訴人甲○○、戊○○、丙○○及
    、證人游繁結、段錦浩、張證勝於偵查中之陳述，固為審判
    外之陳述而屬傳聞證據，惟被告等就前開審判外之陳述，於
    原審及本院審理中均不爭執其證據能力，復未曾於言詞辯論
    終結前聲明異議，而本院審酌上開陳述作成時之情況，並無
    違法取證之瑕疵，認以之作為證據為適當，揆諸上開規定，
    該審判外之陳述，有證據能力。
  (2)按現行刑事訴訟法第287條之2規定「法院就被告本人之案件
    調查共同被告時，該共同被告準用有關人證之規定」，即共
    同被告對於其他共同被告之案件而言，為被告本人以外之第
    三人，本質上屬於證人，為確保被告對證人之對質詰問權，
    本應依法定程序，到場具結陳述，並接受被告之詰問，惟
    本件被告等人就本人以外之共同被告，於本院審理中均陳明
    毋庸對質詰問，本件雖未詰問共同被告，惟對被告本人之訴
    訟權保障不生影響，共同被告之陳述自得作為認定被告本人
    犯罪事實之判斷依據，合先敘明。
  (二)被告己○○為建宗公司負責人，因日泰公司於85年1 月3日
    ，與南投縣政府訂約，承包投49－1線道路拓寬改善工程，
    日泰公司旋將該工程關於土方處理工作交由建宗公司承包等
    事實，業據被告己○○供承明確，並有工程合約書在卷可稽
    ；又前揭南投縣竹山鎮○○段第165－137號土地，係被告丁○○向南投縣政府所承領，該土地係屬山坡地保育區林業用
    地，面積為0.1758公頃，業據南投縣政府85年10月4日投府
    政二字第140561號函載述甚詳，且有南投縣專案承領公有土
    地證書存根、土地登記謄本、地籍圖附卷可稽（見第85年度
    偵字第4182號偵查卷第4至10頁、第13頁、第14頁、第19 至
    21頁）。
  (三)被告己○○確實在上開第165－137地號山坡地堆置棄土之事
    實，業經證人林耿燦於原審審理時，經提示臺灣南投地方法
    院檢察署85年度偵字第4261號卷宗第29頁由其詳閱並證述無
    訛（見原審卷第50頁、第52頁）；又被告己○○係透過被告
    丁○○之父親即被告乙○○（已亡故）之轉告而與丁○○接
    洽，確獲丁○○同意，始在南投縣竹山鎮○○段第165－137
    號土地傾倒廢土等事實，亦據被告己○○於偵查中、原審審
    理時及本院上訴審及更(一)審調查時供述明確；證人張證勝於
    偵查中及原審時亦證稱「開工前我有與己○○到乙○○處問
    是否可把廢土倒在他的地上，乙○○說他不管事了，要問丁○○，後來一起去看地，看完後丁○○有同意倒土」等語（
    見85年度偵字第4261號偵查卷第166頁、原審卷第81頁、第
    82 頁）；證人陳啟東於原審審理時證稱「乙○○之地本來
    就有人倒廢土，後來己○○又得到乙○○答應，讓他們在那
    裏倒土，是己○○找到乙○○後自己去問乙○○的；我沒有
    跟己○○去找乙○○，是己○○自己去找的，我有告知乙○○是住在工地不遠的地方，己○○便自行去找乙○○、乙○○的兒子（即丁○○），事後也有買飲料給推土工人吃，最
    初別人在乙○○之土地上倒土的時間與己○○倒土時間相隔
    半年」等語（見原審卷第165頁至166頁），參以被告己○○
    於本院更(一)審審理時供稱「我是先去他（丁○○）家遇到他
    爸爸乙○○，乙○○說地是丁○○的，後來與丁○○接頭的
    ，我原先也不知地是他們的，是問里長陳啟東才知道的」等
    語（見本院更(一)卷第33頁正面）、被告丁○○亦供稱：「他
    （己○○）與我父親乙○○說，後來有向我反應，我父親也
    有跟我說人家來借地要倒土」、「己○○與我父親接頭後向
    我講、日期已忘」等語（見同上卷第35頁正面），被告乙○○亦供稱「丁○○租的土地要倒土原先是找我，我說不能隨
    便倒，土地是丁○○的，己○○有找丁○○」等語，堪信被
    告己○○係透過乙○○轉告，而與土地承領人丁○○接洽後
    獲得同意，始在上述土地上傾倒廢土。
  (四)茲應究明者，為本案被告己○○獲得系爭土地承領人即被告
    丁○○同意，而在上述土地上傾倒廢土等行為，是否構成水
    土保持法第32條第1項前段之罪名：
  (1)按水土保持法第1條第2項規定：水土保持，依本法之規定，
    本法未規定者，適用其他法律之規定。由此觀之，水土保持
    法就立法體例，應係立於特別法之地位，僅水土保持法未規
    定時，始可適用其他法律，故水土保持法為山坡地保育利用
    條例之特別法，應優先適用（最高法院93年台上字第3380號
    、93年台上字第5164號判決參照）。
  (2)又按水土保持法第32條第1項前段係以在公有或私人山坡地
    或國、公有林區或他人私有林區內未經同意擅自墾殖、占用
    或從事該法第8條第1項第2款至第5款之開發、經營或使用，
    致生水土流失或毀損水土保持之處理與維護設施為構成要件
    ；故該罪名之成立，應以在公有或私人山坡地或國、公有林
    區或他人私有林區內，未經同意擅自墾殖、占用或從事該法
    第八條第一項第二款至第五款之開發、經營或使用為限（最
    高法院93年台上第323號判決參照），如係土地所有權人本
    人或經土地所有權人之同意而墾殖、開發、經營、使用者，
    縱違反規定，未依水土保持技術規範實施水土保持與維護或
    未先擬妥水土保持計畫，送請主管機關核定或未依核定計畫
    實施，乃屬違反同法第33條第1項規定，除有同條第3項之情
    形外，僅能處以罰鍰，不得援引第32條第1項予以處罰。本
    件被告丁○○為系爭土地承領人，係有權使用該土地之人，
    而被告己○○係獲得被告丁○○同意，始在上述土地上傾倒
    廢土，揆諸上開說明，自不得援引水土保持法第32條第1項
    予以處罰，檢察官遽認被告廖建興、丁○○2人涉有此部分
    罪嫌，於法未合。
  (3)再按水土保持法所稱水土保持義務人，係指因經營或使用公
    、私有土地，而依該法必須實施水土保持處理與維護之經營
    人、使用人或所有人，此觀之同法第4條規定自明。經營人
    、使用人或所有人如為開發或經營山坡地，違反該法第12條
    至第14條之規定，始有同法第33條違反水土保持義務罰則之
    適用，亦即對於山坡地之水土保持義務，係因實際經營管理
    行為而發生，土地承領人除非自任經營管理，或對他人之經
    營、管理行為有所參與，否則不得僅因土地為其承領，遽認
    負有法定水土保持義務。本件被告丁○○為系爭土地承領人
    ，固曾同意被告己○○在上述土地上傾倒廢土，惟被告丁○○本人並無自行傾倒廢土或為參與之行為，自無從依水土保
    持法第4條規定課以水土保持義務人之責任，從而被告丁○○同意被告己○○在系爭土地上傾倒廢土之行為，亦不得依
    水土保持法第32條第1項罪名相繩。
  (4)末按水土保持法第33條第3項前段之違反於山坡地採取、堆
    積土石，應先擬具水土保持計畫，送請各該目的事業主管機
    關會同主管機關核定並監督實施之規定，未先擬具水土保持
    計畫，致生水土流失罪，為實害犯，以發生水土流失之結果
    為必要（最高法院93年台上字第455號判決參照），即行為
    人所為，與致生水土流失之結果間，在客觀上應有相當之因
    果關係，方得成立。本件被告己○○所為，尚無從援引水土
    保持法第33條第3項前段之規定予以處罰，詳述如下：
  被告己○○確在上開第165－137地號山坡地堆置棄土，已見
    前述；惟證人即負責上開投49－1線道路拓寬改善工程施工
    及監工業務之南投縣政府建設局土木課技士辛○○於本院勘
    驗現場時具結證稱「當時我在這邊監工，兩邊都有傾倒廢土
    ，道路當時要拓寬有計劃一部分的土石要當路基使用，所以
    施工的己○○有按計劃將土石傾倒在165－137地號土地上」
    等語（見本院本審卷宗第172頁），核證人辛○○係依法令
    從事公務之人，且與被告等人間並無親誼或怨隙，不致故為
    有利或不利被告等人之陳述，其證詞具憑信性，則被告己○○所為，既係依照主管機關南投縣政府之施工計畫，並經南
    投縣政府派員監督實施，尚無從對被告己○○課以應先擬具
    水土保持計畫之義務。
  檢察官於偵查中，會同國立中興大學水土保持研究所游繁結
    、段錦浩教授勘驗現場結果，彼時坐落南投縣竹山鎮○○段
    第165－136號、同段第165－135號同段第165－172號、第
    165－180號、第165－209號等土地，確有水土流失等事實，
    有現場照片、南投縣政府85年10月4日投府政二字第140561
    號函附之調查報告及會勘紀錄、85年12月11日履勘現場筆錄
    及鑑定意見書在卷可稽。惟依證人游繁結、段錦浩教授於85
    年12月11日製作之鑑定意見書觀之，其內容為「依據現地踏
    勘所見，該地崩塌原因可歸為：一道路棄土未作好水土保持
    處理，造成第二現場之部分土砂崩落，另由於道路涵洞出口
    之排水設施欠缺，導致排水無法直接順原溪谷流下，反而漫
    流順道路而下，又因下方之道路邊溝堵塞，無法順利沿邊溝
    排除，反溢流至道路下方邊坡，造成第三現場之崩落發生。
    二當地在賀伯颱風時之雨量特多，大量地表水之發生，亦為
    促成土砂災害之誘因。三第三現場左側溪谷在大量地表水流
    集中，沿溪谷沖刷坡腳，導致第四現場所見岩壁上之土方崩
    落，造成大量土砂流下。因之依上述原因，推估第一現場土
    砂來源，大部分係來自災區左側溪谷沖刷所造成之崩塌，少
    部分則來自道路棄土處理不當所產生之崩塌」（見85年度偵
    字第4261號卷宗第214頁），則依該鑑定書觀之，本件災害
    發生之主要原因，係因災區左側溪谷沖刷所造成，而被告己○○對道路棄土處理不當所產生之崩塌，雖仍認為佔少部分
    原因，惟依證人游繁結教授於本院上訴審調查時證述「最大
    原因是雨量太大加上當地地質不良，此二者是最大原因」（
    見本院上訴卷第117頁），又於本院更(二)審審理時亦證稱「
    這樣的雨量，在山區可能會產生崩坍，並非必然崩坍。我鑑
    定時就是這樣的看法」，「（問：本件在客觀上是否有縱無
    己○○所堆積之廢土，以當時賀伯颱風風勢及其所夾帶之雨
    量、與當時地形、地物、地質、等關係，仍必產生本件系爭
    崩坍土石流之情形？）有可能產生崩坍，但並非必然崩坍」
    ，「（問：87年8月28日上訴審筆錄，你說本件最大原因是
    雨量太大，加上地質不良，是否實在？）實在」，「（問：
    是否與崩坍間有相當因果關係？）只是可能發生崩坍而已。
    並非必然」，「（問：上方崩坍的土與己○○堆積的土是否
    有因果關係？）就算己○○不堆，上方的土也有可能崩坍。
    上面是否崩坍，與下方被告是否堆土，沒有因果關係。被告
    的堆土，會影響到涵管的排水，導致路面的水漫流，是否會
    影響到下面另一個崩坍，無法直接證明」等語（見本院重上
    更(二)卷第79頁至第85頁）。則依證人游繁結上揭陳述，足認
    其原先所為之鑑定意見，係將發生災害之所有條件，均認為
    可能係發生災害之原因，並未就刑事上犯罪行為之侵害性，
    為客觀的相當因果關係論斷，該鑑定意見書自不足為被告不
    利之認定。從而，本件即難以告訴人甲○○、戊○○、丙○○指訴其等承租之土地上所種植之孟宗竹連同地表一併沖毀
    等事實，逕認本件災害之發生與被告己○○堆置土方之行為
    間有相當因果關係。
四、綜上所述，被告己○○、丁○○否認涉犯水土保持法之罪嫌
    ，尚屬可採。此外復查無其他積極證據足資證明被告己○○
    、丁○○犯罪，揆諸首揭說明，本件犯罪猶屬不能證明，自
    應為被告己○○、丁○○無罪之諭知。原審疏未詳查，遽對
    被告己○○、丁○○論罪科刑，尚有未合。被告己○○、丁○○上訴否認有檢察官所指之犯行，為有理由，應由本院將
    原判決此部分撤銷改判，以不能證明被告己○○、丁○○犯
    罪，為被告2人無罪判決之諭知。
參、被告乙○○部分：
一、公訴意旨略以：被告乙○○係坐落南投縣政府承領南投縣竹
    山鎮○○段第165－901號山坡地保育區林業用地之承租人，
    自80年間起，未先擬具水土保持計畫送請主管機關核准，即
    提供該地任由承包投49－1線道工程之承包商棄置廢土方，
    且未依水土保持技術規範實施水土保持之處理與維護，致部
    分坍方下滑造成下方坡地土表流失，並淤積流經該地之野溪
    水路，且自行挖掘變更原有流經該地之野溪水路，掩埋排水
    管，將原有水路導引至投49－1線道路沖刷柏油路面底下土
    層，造成柏油路面高低凹凸不平約50公尺，致生公共危險。
    因認被告乙○○涉犯水土保持法第32條第1項前段之罪嫌。
二、按被告死亡者，應諭知不受理之判決，刑事訴訟法第303條
    第5款定有明文。本件被告乙○○經檢察官起訴，原審以86
    年度訴字第299號判決判處被告乙○○有期徒刑7月。惟被告
    乙○○於原審判決上訴後，於民國96年2月4日死亡，有本院
    戶役政等資訊查詢表及竹山秀傳醫院死亡證明書1紙在卷可
    稽（見本院本審卷第221、224頁），依照前揭規定，應由本
    院將原判決此部分撤銷，另行諭知不受理之判決。
據上論斷，應依刑事訴訟法第369條第1項前段、第364條、第301
條第1項、第303條第5款，判決如主文。
本案經檢察官庚○○到庭執行職務。
中　　華　　民　　國　　96　　年　　3 　　月　　22　　日
            刑事第七庭  審判長法　官　林　榮　龍
                              法　官　江  錫  麟
                              法　官　鄭  永  玉
上列正本證明與原本無異。
檢察官得上訴。
如不服本判決應於收受送達後十日內向本院提出上訴書狀，其未
敘述上訴之理由者並得於提起上訴後十日內向本院補提理由書（
均須按他造當事人之人數附繕本）。
                              書記官　　瑞  芳
中　　華　　民　　國　　96　　年　　3　　月　　22 　　日
